臺灣苗栗地方法院民事判決　　　　　　　 93年度訴字第326號
原　　　告　丁○○
　　　　　　　　　　　　1號
訴訟代理人　廖宜祥律師
被　　　告　甲○○
　　　　　　乙○○○○○○○
共　　　同
訴訟代理人　張智宏律師
上列當事人間請求交還土地事件，本院於民國94年9 月14日言詞
辯論終結，判決如下：
    主    文
原告之訴及其假執行之聲請均駁回。
訴訟費用由原告負擔。
    事實及理由
一、原告起訴主張坐落重測前苗栗縣南庄鄉○○段第34之74地號
    土地，係原告丁○○與被告甲○○於民國84年8 月26日向訴
    外人莊文國等二人所購買而共有，原告丁○○應有部分為4
    分之3 ，被告甲○○應有部分則為4 分之1 ，嗣於92年6 月
    23日原告與被告甲○○協議共有物分割，並於同年月24日辦
    理所有權登記，由原告取得重測後同段第169 地號土地（以
    下簡稱系爭土地），被告甲○○則取得同段第169 之1 地號
    土地。被告甲○○、陳玉枝於上開共有土地分割前，曾於86
    年12月23日在上開共有土地上興建鐵皮屋、雞舍等，以供餐
    廳使用，興建面積已超過被告甲○○應有部分計算之面積。
    而原告於被告二人興建期間，則提供5 只貨櫃供被告作興建
    餐廳主體即附圖所示Ａ之部分使用，且同意於前開共有土地
    分割前將依原告應有部分計算之面積，無償借予被告甲○○
    、被告乙○○○○○○○二人使用，並約定共有土地分割後
    ，被告等人即須返還原告分割所得之土地，實無被告二人所
    稱原告另同意系爭共同土地分割完成5 年後始由被告等人支
    付租金予原告，分割後5 年內均將系爭土地無償借予被告等
    人使用等情。而原告因經營玉荷園農場亟須收回被告等人占
    用系爭土地部分，故以本件起訴狀繕本送達被告等人作為終
    止上開使用借貸契約之意思表示。又不論兩造間是否有定期
    或不定期之使用借貸關係存在，因原告不可預知使用系爭土
    地，均有最高法院58年台上字第788 號判例之適用，爰依民
    法第470 條、第472 條第1 款之規定，請求被告等人應連帶
    將渠等坐落於系爭土地上如附圖即苗栗縣頭份地政事務所土
    地複丈成果圖所示Ａ部份面積532.85平方公尺之房屋、Ｂ部
    分面積219.12平方公尺之雞舍（以下簡稱系爭地上物，Ｂ部
    之空地部分，並無拆除之問題）均拆除，並應連帶將土地及
    其上5 只貨櫃返還予原告；並願供擔保請准宣告假執行。
二、被告二人則以被告間為夫妻關係，與原告則有姻親關係，原
    告同意被告等人於86年12月間起即在系爭土地上有系爭地上
    物，並提供5 只貨櫃供被告等人作興建餐廳主體即附圖所示
    Ａ之部分使用，以經營餐廳使用，因見其成本所費不訾，原
    告乃於92年6 月23日與被告甲○○協議分割共有土地時，原
    告仍同意將其分得之系爭土地繼續無償借被告等人使用，惟
    5 年後必須開始支付租金，至原告提起本件訴訟尚未屆滿5
    年之使用期限，被告等人非無權占有系爭土地。原告既明知
    被告等人所有系爭地上物坐落於原告分得之系爭土地上，已
    對其日後使用系爭土地影響甚鉅，若原告不同意被告等人繼
    續使用系爭土地，何以在協議分割時未能提出，若無使用借
    貸關係存在，原告何須於93年9 月15日起訴狀表明以起訴狀
    繕本送達被告等人為終止上開使用借貸契約之意思表示。又
    縱然原告係因經營玉荷園農場而須收回系爭土地，然玉荷園
    農場緊鄰系爭土地，且該農場係於92年6 月間始設立，被告
    上開地上物則於86年12月間即已坐落在系爭土地，原告自始
    即明知被告在系爭土地上有系爭地上物，非如原告主張因不
    可預知之情事，自己需用借用物之情，故無最高法院58年台
    上字第788 號判例之適用等語置辯，並聲明如主文第1 項所
    示。
三、本件依民事訴訟法第270 條之1 第1 項第3 款、第271 條之
    1 規定，整理並協議簡化爭點及不爭執事項後，兩造同意就
    本院於94年5 月25日辯論程序中，兩造協議簡化之爭點為主
    張及辯論，依同法第270 條之1 第3 項之規定，本院僅須就
    兩造協議簡化之爭點為審究（見本院93年度訴字第326 號卷
    第143、150、204頁）。本件兩造所不爭執之事項如下：
  (一)兩造具有親戚關係，而重測前苗栗縣南庄鄉○○段第34之74
    地號土地，係原告丁○○與被告甲○○於84年8 月26日向訴
    外人莊文國等二人所購買而分別共有，原告丁○○應有部分
    為4 分之3 ，被告甲○○應有部分則為4 分之1 ，嗣於92年
    6 月23日原告與被告甲○○協議分割上開共有物，並於同年
    月24日辦理所有權登記，由原告取得重測後之系爭土地，被
    告甲○○則取得同段第169 之1 地號土地。
  (二)原告於86年12月23日無償同意被告二人在原共有地號土地上
    興建系爭地上物，並以向原告借用5 只貨櫃充當餐廳主體結
    構經營餐廳，其占用位置及面積即如苗栗縣頭份地政事務所
    94年4 月14日所製作土地複丈成果圖編號Ａ部分面積532.85
    平方公尺、編號Ｂ部分面積219.12平方公尺，使用借貸契約
    並未定期限。
  (三)系爭地上物現供藝欣山莊營業使用，並以被告陳玉枝之名義
    設籍課稅，實際經營者為被告二人，並由被告二人占有使用
    中。
  (四)原告在系爭土地附近即同地段174 之3 地號土地上於92年3
    月間動工興建玉荷園休閒農場，並於92年6 月13日向台灣省
    中區國稅局竹南稽徵所申請設籍課稅，其統一編號為000000
    00、稅籍編號則為000000000，而開始經營。
四、本件之爭點及法院之判斷：
  (一)原告自92年6 月間協議分割後，究有無再同意被告繼續使用
    其所有之系爭土地？
  1.按當事人主張有利於己之事實者，就其事實有舉證之責任，
    但法律別有規定，或依其情形顯失公平者，不在此限，民事
    訴訟法第277 條第1 項定有明文。原告主張協議分割共有土
    地時，並未同意被告等人繼續使用系爭土地，兩造並口頭約
    定分割後拆屋還地等情，然為被告等人所否認，並以原告有
    同意被告等人繼續使用等語置辯，參酌上開說明，被告等對
    此有利於己之事實，應負舉證責任。
  2.查證人即承辦兩造協議分割共有土地之土地代書丙○○於本
    院94年7 月29日言詞辯論程序到院證稱：因上開土地是共有
    ，伊僅依當事人協議分割之內容辦理，至於兩造對坐落系爭
    土地上之地上物應如何使用及分配，確實有聽到兩造間在談
    論讓被告等人繼續使用5 年等情，伊嗣因整理資料未聽到最
    後結論。證人即兩造之大姊戊○○○則於94年8 月24日言詞
    辯論程序到院證稱：系爭土地原為地勢較低之荒地，被告等
    人於86年間於其上開立餐廳，被告等人礙於經費及持分，原
    本打算蓋小一點，原告因非常疼愛被告等人，乃主動表示願
    意將持分借給被告等人使用，且提供貨櫃讓被告等人搭建餐
    廳，兩造並一同設計。開業後生意漸好，原告亦一同前往幫
    忙端菜。嗣原告與被告甲○○於92年6 月間協議分割共有土
    地時，原告表示系爭地上物花費甚鉅，若拆除也可惜，且念
    及被告等人尚有小孩需要照養，原告遂表示從92年6 月開始
    起算5 年後，就要收取租金，被告等人亦表示同意，當時現
    場除兩造夫妻外、尚有土地代書、二姐、小哥及四嫂聽聞等
    語以觀（分見本院同上卷第165 、第177-178 頁），審酌證
    人與兩造間並無任何嫌隙，且對於協議分割當日有關系爭地
    上物，究應如何處理之重要情節證述，均能大致相符，則證
    人上開證詞自堪採信。
  3.原告在系爭土地旁即同地段174 之3 地號土地上於92年3 月
    間動工興建玉荷園休閒農場，原告既明知被告等人所有系爭
    地上物係坐落分割後原告所分得系爭土地上，對其日後使用
    系爭地號土地影響甚鉅，衡情原告對此影響其重大權益事項
    ，應會於92年6 月23日協議分割時提出。況且，原告於起訴
    時即表明被告等人係經原告同意無償使用系爭土地，又若兩
    造間無上開定有期限使用借貸之契約，原告復何須於本件起
    訴時即表明以起訴狀繕本送達被告翌日為終止使用借貸關係
    （分見本院同上卷第8 、11頁）。參酌上開說明、兩造為親
    戚關係及證人之證詞，自堪認兩造曾在92年6 月23日協議分
    割上開共有土地時，原告同意被告等人所有之系爭地上物5
    年內無償使用原告所有之系爭土地。
  4.另原告雖主張依被告陳玉枝於93年6 月25日所繕發予原告之
    南庄郵局第17號存證信函載明：「分割後，本人單獨取得16
    9 之1 地號土地將擇日興建餐廳，已儘速依相關程序申請建
    築中，也定依正常進度施工，絕不拖延，興建完成即刻搬遷
    ，因此暫時無法依台端要求於6 月30日前歸還土地，請台端
    同意延展拆遷日期」等文字，而證明被告等人已自認兩造間
    並無上開定期使用借貸約定，然為被告等人所否認。查該信
    函第1 段即載明：「藝欣山莊興建之初庄東段169 地號土地
    仍為共有且未分管使用，當時台端（即本件原告）一片好意
    無償提供五只舊貨櫃及部份持分土地供興建藝欣山莊，而整
    地則以貨櫃及鋼骨結構體完工，台端亦曾在兄姐見證下表示
  興建山莊已所費不訾，不會輕言要求拆除．．．．云云。甚
    至在92年6 月協議共有物分割時主動口頭要求5 年後藝欣山
    莊須開始支付租金，換言之分割後藝欣山莊之基地雖為台端
    單獨所有，5 年內仍是無償繼續供本人使用的，如今卻限期
    拆遷令人為難」等文字記載以觀（見本院同上卷第32頁），
    尚難為有利於原告之認定。是以，被告等上開抗辯，應屬可
    取。
  (二)原告得否援依民法第470 條第2 項規定逕向被告等請求返還
    系爭土地？
  1.按貸與人得請求借用人返還借用物之情形，若係以終止契約
    主，應於終止契約時負返還義務；若是一般使用借貸關係屆
    滿時，則依民法第470 條之規定，並區分若係定有期限者，
    期限屆滿時返還；未定期限者，應於依借貸之目的使用完畢
    時返還，不能依上述者，則貸與人經過相當期間，貸與人得
    隨時請求返還。故借貸未定期限，亦不能依借貸之目的而定
    其期限者，貸與人得隨時請求返還借用物，民法第470 條第
    2 項定有明文。
  2.查原告於92年6 月23日與被告甲○○協議分割上開共有土地
    時，同意被告等人所有之系爭地上物自協議分割日起5 年內
    無償使用系爭土地，已如前述，屬於定有期限借用契約，與
    民法第470 條第2 項之構成要件不符，原告主張依民法第47
    0 條第2 項請求返還系爭土地，並不足採。
  (三)原告依民法第472 條第1 款規定，不論兩造間對於系爭土地
    是否定有期限，已向被告等表示終止系爭土地之使用借貸關
    係，是否生終止使用借貸之效力？亦即原告是否有因不可預
    知之情事，致自己須使用系爭土地之情形？
  1.按「貸與人因不可預知之情事自己需用借用物者，得終止契
    約，為民法第472 條第1 款所明定。本條之適用，不問使用
    借貸是否定有期限，均包括在內。所謂不可預知之情事，指
    在訂立使用借貸契約以後所發生之情事，而非訂立契約時所
    能預見者而言。而所謂自己需用借用物，祇須貸與人有自己
    需用借用物之原因事實為已足，其是否因正當事由而有收回
    之必要，不必深究。被上訴人有自己需用系爭土地以供建屋
    之事實，而為出借系爭土地時所不能預知，在原判決既已詳
    為闡明，則被上訴人所為終止借貸關係之意思表示，於法自
    非無據」，有最高法院58年台上字第788 號判例可資參酌，
    原告據此主張被告等人應連帶將如附圖Ａ、Ｂ所示地上物拆
    除，並返還土地等。
  2.查原告在系爭土地附近即同地段174 之3 地號土地上於92年
    3 月間動工興建玉荷園休閒農場，並於92年6 月13日向台灣
    省中區國稅局竹南稽徵所申請設籍課稅，已如前述。參諸被
    告等人所有之系爭地上物在86年12月23日起即已占用系爭土
    地，原告自始即知系爭土地有系爭地上物之存在。又原告復
    於92年6 月23日與被告甲○○協議分割原共有土地時，仍同
    意被告等人自上開分割日起算5 年內繼續使用原告所分得系
    爭土地，亦已如前述，若原告所經營玉荷園休閒農場確有使
    用系爭土地之必要，則從動土興建至協議分割日僅有3 個月
    左右，原告於兩造協議分割共有土地時，實無同意被告等人
    繼續使用原告所分得系爭土地之可能。是以，原告主張因不
    可預知之情事有收回系爭土地之必要，亦難採信。
  3.又最高法院上開判例係就使用借貸貸與人因不可預知之情事
    ，自己需用借用物，不問使用借貸是否定有期限，均得依民
    法第472 條第1 款規定終止契約，所為之闡示。本件原告自
    始即知被告等人在系爭土地上有系爭地上物，兩造為親戚關
    係，且使用期限從協議分割起僅有5 年期間，已如前述。審
    酌5 年定期使用借貸契約並非長久，且原告經營之玉荷園休
    閒農場與被告等人系爭地上物鄰近，復有本院於94年2 月1
    日履勘現場筆錄在卷可稽（見本院同上卷第116 頁），而原
    告迄今並未陳明其有何不可預知須使用被告等人所占用系爭
    土地之原因事實，則其主張依上開規定及判例，請求被告等
    人連帶拆除系爭地上物，並返還借用之系爭土地等，殊無可
    取。
五、綜上所述，兩造間就系爭土地既有定期之使用借貸契約，而
    本件原告起訴之日期為93年9 月15日，本件辯論終結日為94
    年9 月14日尚未屆滿5 年之使用借貸期限。又原告復未陳明
    其有何不可預知須使用被告等人所占用系爭土地之原因事實
    。從而，原告本於終止使用借貸契約之借貸物返還請求權，
    訴請被告等人應連帶拆除系爭地上物，並應連帶將土地及其
    上5 只貨櫃返還予原告，為無理由，應予駁回。
六、原告之訴既經駁回，則其假執行之聲請，已失所附麗，應予
    駁回。
七、結論：原告之訴為無理由，依民事訴訟法第78條，判決如主
    文。
中　　華　　民　　國　　94　　年　　9 　　月　　28　　日
                  民事庭法　官　吳振富
以上正本係照原本作成
如對本判決上訴，須於判決送達後20日內向本院提出上訴狀
                        書記官　陳玲誼
中　　華　　民　　國　　94　　年　　9 　　月　　28　　日
